臺灣桃園地方法院民事裁定　　　　　　99年度消債聲字第96號
聲　請　人
即　債務人　林志毅
上列當事人因消費者債務清理事件聲請清算，經本院司法事務官
裁定清算程序終結後聲請免責，本院裁定如下：
    主  文
債務人林志毅不免責。
    理  由
一、按法院裁定開始清算程序後，債務人有薪資、執行業務所得
    或其他固定收入，而普通債權人之分配總額低於債務人聲請
    清算前2 年間，可處分所得扣除自己及依法應受其扶養者所
    必要生活費用之數額者，法院應為不免責之裁定。但債務人
    證明經普通債權人全體同意者，不在此限；又債務人有「隱
    匿、毀損應屬清算財團之財產，或為其他不利於債權人之處
    分」、「因浪費、賭博或其他投機行為，致財產顯然減少或
    負擔過重之債務，而生開始清算之原因」者，法院應為不免
    責之裁定。但債務人證明經普通債權人全體同意者，不在此
    限。消費者債務清理條例（下稱消債條例）第133 條、第13
    4 條第2 款、第4 款分別定有明文。揆諸上開規定，可知消
    費者債務清理制度並非在使債務人恣意消費所造成之債務，
    轉嫁予債權人負擔，債務人免責制度，應在鼓勵勤勞誠實之
    債務人，而非縱容債務人奢侈浪費，倘債務人於聲請清算前
    之相當期間內，利用信用金融之機會，恣意為非屬通常生活
    所需之奢侈、浪費性之消費，而不在意日後有無清償能力，
    冀望利用消債條例之免責制度，濫用清算程序意圖規避清償
    責任，自與消債條例之立法本旨有違，法院應為不免責之裁
    定。又有無「浪費」行為，參酌消債條例之精神，應以其消
    費金額是否逾越「一般人生活必要消費支出」或「日常生活
    所必要之消費」，而該消費非其收入所能支應，茲為判斷之
    依據。
二、經查：
  (一)聲請人於民國98年4 月6 日聲請清算，前經本院裁定自98年
    10月7 日17時起開始清算程序，因清算財團之財產不敷清償
    消債條例第108 條所定費用及債務，嗣經本院司法事務官於
    99年3 月15日裁定清算程序終止，業已告確定在案，並經本
    院依職權調閱本院98年度消債清字第22號及98年度司執消債
    清字第36號清算事件卷宗查閱無訛，堪信為真。
  (二)聲請人雖具狀陳稱：本院裁定開始清算程序後，其仍一直是
    失業狀態，故無任何薪資、執行業務所得或其他固定收入云
    云（見本院卷第32頁），惟依聲請人於99年5 月27日本院司
    法事務官訊問（調查）時自陳：（現有無工作？）目前幫忙
    跑計程車，每月約新台幣（下同）2 萬元等語（見上開司執
    消債清36號卷第336 頁），足見聲請人並非全無收入，是本
    院前揭裁定開始清算程序後，聲請人確有「薪資、執行業務
    所得或其他固定收入」。又據聲請人於98年12月4 日所提出
    之資產表所載，其有現金35萬元（見同上卷第142 頁至第14
    5 頁），另依聲請人於99年5 月27日所述，其佩帶金飾係其
    父所贈（見同上卷第336 頁），故聲請人所有現金35萬元及
    金飾皆屬清算財團之財產，然經本院司法事務官數次命聲請
    人解繳財產到院（見同上卷第154 頁至第155 頁、第167 頁
    、第335 頁、第402 頁），聲請人均不提出，致清算程序難
    以續行，因認清算財團之財產不敷清償消債條例第108 條所
    定費用等而經裁定清算程序終止，是普通債權人於此清算程
    序中並未獲得分配（即普通債權人之分配總額為零）。惟聲
    請人聲請清算前2 年間（即自96年4 月6 日起至98年4 月5
    日止），可處分所得核計約125 萬2,016 元【計算式：96年
    全年所得77萬8,021 元÷12月×96年4 月至96年12月共9 個
    月＋97年全年所得66萬8,500 元（按聲請人於97年11月30日
    自美源紙器業股份有限公司離職，見上開消債清22號卷第17
    2 頁）＝上開金額，元以下四捨五入】，有本院依職權調閱
    聲請人96年度、97年度之稅務電子閘門財產所得調件明細表
    為憑（見本院卷第11頁至第15頁），縱使扣除聲請人於本院
    審理中所自陳其聲請清算前2 年間自己及依法應受其扶養者
    所必要生活費用107 萬6,000 元（見本院卷第35頁），尚有
    餘額。據上可知，普通債權人受分配總額為零，顯然低於抗
    告人聲請清算前2 年間，可處分所得扣除自己及依法應受其
    扶養者所必要生活費用之數額，而有消債條例第133 條前段
    所規定應不免責之情事。
  (三)且如前述，聲請人所有現金35萬元及金飾皆屬清算財團之財
    產，然聲請人未將上開財產繳交本院司法事務官依債權比例
    分配予各債權人，致清算程序難以續行，核與消債條例第13
    4 條第2 款所稱：「隱匿、毀損應屬清算財團之財產，或為
    其他不利於債權人之處分」之不免責事由相當。
  (四)再參酌，聲請人於92年間即已向債權人日盛銀行申請整合負
    債清償其他銀行欠款，故該債權人於同年2 月25日核貸60萬
    元，有該債權人函文及所附聲請人之貸款清單等可考（見司
    執消債清36號卷第187 頁至第192 頁）；且聲請人復於92年
    3 月5 日以債權人大眾銀行所核發之信用卡代償其積欠中國
    信託銀行92,520元、世華聯合銀行10萬7,480 元，有債權人
    大眾銀行聲請狀及所附聲請人之消費明細可稽（見同上卷第
    449 頁、第451 頁）；另聲請人於92年10月20日向債權人日
    盛銀行申請信用貸款52萬元，其中43萬5,017 元用於代償其
    積欠富邦銀行之欠款，有債權人日盛銀行陳報狀及所附聲請
    人之信用貸款申請書、消費明細等足憑（見同上卷第330 頁
    至第332 頁、第358 頁至361 頁）；則聲請人於92年間申請
    上開三家銀行代償金額即高達123 萬餘元（60萬元＋9 萬2,
    520 元＋10萬7,480 元＋43萬5,017 元），足徵聲請人入不
    敷出，經濟情況不佳，理應量入為出，勤儉度日，努力還債
    ，不應有「浪費」行為。然聲請人於92年間向上開三家銀行
    申請餘額代償後，仍未謹慎消費，撙節開銷，猶毫無節制地
    以信用卡、現金卡為非必要性消費行為或預借現金使用，甚
    且，先後又於93年3 月8 日向債權人遠東銀行申請「零利償
    」專案兩筆，金額總計20萬元，有該債權人陳報狀所附聲請
    人之消費明細表可查（見同上卷第205 頁），於94年7 月間
    向債權人中國信託銀行申請代償其積欠債權人花旗銀行21萬
    元、國泰世華銀行29萬元，有債權人中國信託銀行陳報狀及
    所附聲請人之消費明細表足考（見同上卷第206 頁、241 頁
    ），於94年9 月8 日以荷商荷蘭銀行信用卡辦理餘額代償借
    貸20萬元，有澳商澳盛銀行函文及所附聲請人之消費明細可
    參（見同上卷第543 頁至第544 頁），造成惡化負債情形，
    終致累積欠款至無法支付之地步。準此，堪認聲請人確有未
    能妥適衡量其個人清償能力，未節制開支，而有「浪費」情
    事，致其負擔過重之債務，而生開始清算之原因，核與消債
    條例第134 條第4 款所定之不免責事由相當。
  (五)經本院司法事務官或本院函請各債權人就聲請人應否免責乙
    節表示意見，普通債權人台新銀行、萬泰銀行、臺灣美國運
    通國際股份有限公司、大眾銀行、日盛銀行、安泰銀行、中
    國信託銀行、聯邦銀行、遠東銀行、花旗（台灣）銀行、澳
    商澳盛銀行、臺灣新光銀行、國泰世華銀行（即全體普通債
    權人）均具狀表明聲請人應不免責等情，有各該債權人之函
    文或陳報狀或聲請狀在卷可查。是聲請人亦未經普通債權人
    全體同意免責。
三、綜上，本件聲請人既有消債條例第133 條前段、第134 條第
    第2 款、4 款所規定應不免責之情形，復未經普通債權人全
    體同意免責。揆諸前揭規定，聲請人自不得免責。爰裁定如
    主文。
中    華    民    國    100    年    1     月   27    日
                  民事第二庭  法  官  張金柱
如不服本裁定，應於裁定送達後10日內，以書狀向本院提出抗告
，並繳納抗告費新台幣1 千元。
以上正本證明與原本無異。
中    華    民    國    100    年    1     月   27    日
                              書記官   陳美宜